【裁判字號】    89,易,930
【裁判日期】    891027
【裁判案由】    竊盜
【裁判全文】
臺灣板橋地方法院刑事判決                          八十九年度易字第九三號
    公  訴  人  臺灣板橋地方法院檢察署檢察官
    被      告  丁○○
    選任辯護人  曹運蘭
右列被告因竊盜案件，經檢察官提起公訴（八十九年度偵字第二七○二號），本院判
決如左：
    主  文
丁○○竊盜未遂，累犯，處有期徒刑伍月，於刑之執行完畢後，令入相當處所，施以
監護壹年。
    事  實
一、丁○○有多次竊盜前科，最近一次係於民國八十七年十月三十一日經臺灣臺北地
    方法院以八十七年度易字第三六八四號判處有期徒刑四月確定，甫於八十八年九
    月二十八日執行完畢。其罹有慢性精神分裂症，對於外界事務之知覺理會及判斷
    作用，較普通人之平均程度顯然減退，為精神耗弱之人。其意圖為自已不法之所
    有，於八十九年一月二十七日十七時三十分許，在臺北縣中和市○○路二六五號
    黃昏市場水果攤旁，趁甲○○購買水果未加注意，而伸手探入甲○○衣服內著手
    竊取皮包乙只（內有新臺幣七百八十六元、機車駕照乙張、臺北縣員工購買證壹
    張），惟其甫將皮包拿出尚未置於其實力支配之際，即為察覺丁○○形跡可疑尾
    隨而至之路人丙○○以其為現行犯當場逮捕而未遂。
二、案經臺北縣警察局中和分局報告臺灣板橋地方法院檢察署檢察官偵查起訴。
    理  由
一、訊之被告丁○○矢口否認右揭犯行，辯以當時甲○○係自己伸手至口袋拿出皮包
    時，伊之手因人擠而碰觸到甲○○的衣服，致張女皮包掉到地上，並無伸手入張
    女衣服口袋竊取皮包情事，而伊因患精神分裂症，見掉落之皮包無人看管，以為
    可以拿取觀看，始遭誤為竊盜送辦云云。經查：右開被告將手伸入甲○○衣服口
    袋行竊，於拿出皮包時立即為丙○○逮捕之事實，業據證人即被害人甲○○在警
    訊及本院審理中指述綦詳，核與證人丙○○於警訊及本院審理中所為之證述相符
    ，且彼二人與被告均素不相識，復無仇隙，此業經其等於警訊中供明在卷，衡情
    當無故為誣攀之理，是足認其等所言應與事實相符，被告所辯實屬圖卸之詞，不
    足採信。又被告將手伸入證人甲○○之衣服內，以其行為之侵害性相對於發生竊
    取結果之接近程度，堪認已著手於竊盜之實行，而其甫將皮包自衣服口袋中取出
    之際即為證人丙○○逮捕，顯見其尚未能中斷證人甲○○對該皮包之支配監督關
    係而置於自己實力支配之下，未發生竊盜之結果，其行為仍屬未遂。此外復有證
    人甲○○簽具之臺北縣警察局贓物認領保管單乙份可資佐憑，事證明確，被告犯
    行堪予認定。
二、次查：被告稱患有精神分裂症之疾病乙節，已據其提出長庚紀念醫院診斷證明書
    及內政部製發之身心殘障手冊影本各乙份為證。按刑法上之心神喪失與精神耗弱
    ，應依行為時精神障礙程度之強弱而定，如行為時之精神，對於外界事務全然缺
    乏知覺理會及判斷作用，而無自由決定意思之能力者，為心神喪失，如此項能力
    並非完全喪失，僅較普通人之平均程度顯然減退者，則為精神耗弱。本件被告在
    被證人張正典逮捕後尚立即拿出前開殘障手冊要求不要捉他並原諒他，此經證人
    甲○○及丙○○供陳一致在卷，足見其並非對於竊盜係法所不許應受處罰的行為
    毫無認識；且經本院囑託財團法人長庚紀念醫院基隆分院對於被告之精神狀態實
    施鑑定，該院認被告所患係慢性精神分裂症，其幻覺、言語鬆散、怪異妄想、思
    考內容貧乏、注意力不集中、輕度智能障礙、現實感與社會判斷力不良等，雖可
    自行處理簡單生活起居事務，但無法獨力生活，其竊盜行為與其聽幻覺內容相關
    ，乃其精神病症之怪異行為之一種表現，其犯案當時之精神狀態與一般之狀態並
    無不同，對外界事物之知覺、判斷能力與自由決定意思之能力顯較一般常人之平
    均水準低落，此有該院八十九年八月十六日八九長庚院基字第一五五○號函附精
    神鑑定報告書在卷可憑，足證被告於案發時雖非毫無對於外界事務之知覺理會及
    是非判斷能力，然仍顯較普通人之平均程度為低，為精神耗弱之人甚明。
三、核被告所為，係犯刑法第三百二十條第三項、第一項竊盜未遂罪，公訴人於起訴
    書之起訴法條雖僅引用刑法第三百二十條第一項，惟其犯罪事實欄已明載被告係
    竊盜未遂之內容，足證其真意亦在起訴被告之竊盜未遂犯行，而漏引刑法第三百
    二十條第三項之法條，自應予以補充之。被告已著手於竊盜行為之實行，而未生
    竊盜之結果，為未遂犯，應依刑法第二十六條前段之規定減輕其刑。又被告前因
    竊盜案件，於八十七年十月三十一日經臺北地方法院以八十七年度易字第三六八
    四號判處有期徒刑四月確定，甫於八十八年九月二十八日執行完畢，此有臺灣高
    等法院檢察署刑案紀錄簡覆表附卷足參，其於五年以內再犯本件最重本刑為有期
    徒刑以上之罪，為累犯，應依刑法第四十七條之規定加重其刑。又被告竊盜行為
    當時係精神耗弱之人，依刑法第十九條第二項規定減輕其刑，，並依法先加重後
    遞減輕之。公訴人起訴雖具體求刑判處被告有期徒刑七月，惟未能斟酌被告行為
    時係處於精神耗弱之情形，本院審酌被告有多次竊盜前科，素行非佳，惟因智慮
    淺薄，致罹刑章，罹有精神疾病，尚待長期治療，及其犯罪動機、目的、手段、
    犯後態度良好等一切情狀，量處如主文所示之刑，以示儆懲。另審酌前開精神鑑
    定意見尚認被告現缺乏可適當照顧之監護人，未能監督被告持續規則地接受有效
    之精神醫療與居家看護，如被告未能適當治療其精神症狀，未來仍有高度可能重
    複發生竊盜之行為，並具體建議被告應在精神科療養院接受長期養護等情，為保
    護被告本身安全及避免其造成對社會治安有隨時不可預料之危險，爰併依法宣示
    令入相當處所，施以監護一年，予以適當之治療及監護其行動，以資兼顧。
四、另臺灣桃園地方法院檢察署八十九年度偵字第四八一七號案件移送併辦意旨認被
    告於八十九年三月二十五日九時二十分許，在桃園縣龍潭鄉○○路九十二號前，
    竊取被害人乙○○之皮包，因認被告涉有竊盜犯行。惟按搶奪罪之性質，係乘人
    不備而掠取之，故須用不法之腕力，自財物所持人支配範圍內，移轉於自己之所
    持有；又刑法上之竊盜罪係以乘人不知秘密竊取他人之動產為成立要件，如係乘
    人不備公然奪取他人支配下之財物，則為搶奪而非竊盜，最高法院十九年度上字
    第五三三號判例、七十四年度台上字第五○一一號判決均闡示甚明。次按刑法上
    搶奪罪與竊盜罪二者罪名不同，犯罪構成要件有異，依司法院大法官會議釋字第
    一五二號解釋意旨，並非刑法第五十六條所定同一之罪名，自不能成立連續犯。
    查：乙○○當時係將皮包置於小孩推車之遮陽欄上，並以手勾住該皮包，而被告
    係自後方硬拉走乙○○原以手勾住之皮包等情，此迭經證人乙○○在警訊、偵查
    及本院囑託臺灣桃園地方法院訊問中指述甚明（參臺灣桃園地方法院檢察署八十
    九年度偵字第四八一七號卷第九頁背面、第三十五頁，及本院卷附臺灣桃園地方
    法院八十九年七月二十五日訊問筆錄），足認被告當時係將乙○○以手勾住之皮
    包，趁其不備而施以不法腕力公然掠取之，並非和平、秘密竊取甚明，揆諸前開
    說明，被告此部分行為如成立犯罪，應係該當於刑法之搶奪罪而非竊盜罪，而與
    本件論罪之竊盜犯行部分無連續犯之裁判上一罪關係，自非起訴效力之所及，本
    院無從併為審判，而應由檢察官另行處理，附此敘明。
據上論斷，應依刑事訴訟法第二百九十九條第一項前段、刑法第三百二十條第三項、
第一項、第二十六條前段、第四十七條、第十九條第二項、第八十七條第二項、罰金
罰鍰提高標準條例第一條前段，判決如主文。
本案經檢察官陳孟黎到庭執行職務。
中      華      民      國      八十九      年    十    月    二十七    日
                                  臺灣板橋地方法院刑事第二庭
                                          法  官  楊  博  欽
右正本證明與原本無異。
如不服本判決，應於判決送達後十日內，向本院提出上訴狀。
                                          書記官  韓  毓  寧
中      華      民      國      八十九      年    十    月    二十七    日
附錄本案論罪科刑法條全文：
中華民國刑法第三百二十條
意圖為自己或第三人不法之所有，而竊取他人之動產者，為竊盜罪，處五
年以下有期徒刑、拘役或五百元以下罰金。
意圖為自己或第三人不法之利益，而竊佔他人之不動產者，依前項之規定
處斷。
前二項之未遂犯罰之。


司法院資訊處製作；財團法人民間司法改革基金會備份。
